最高法院民事判決　　　　　　　　　　　　　　　　九十三年度台上字第六七五號
　　　上　訴　人　花蓮縣政府
　　　法定代理人　謝深山
　　　訴訟代理人　簡燦賢律師
　　　被 上訴 人　台灣土地銀行花蓮分行
　　　法定代理人　潘朝傑
右當事人間請求損害賠償事件，上訴人對於中華民國九十一年八月二十八日台灣高等
法院花蓮分院第二審更審判決︵九十一年度重上更(一)字第三號︶，提起上訴，本院判
決如左：
    主  文
原判決廢棄，發回台灣高等法院花蓮分院。
　　理  由
本件上訴人主張：伊於民國七十八年間委任被上訴人辦理都市計劃公共設施保留地供
徵收停車廣場用地之發放補償費事務，就徵收地主林承雄、林開滕、李儒嘉、李儒聰
、林金賢、李儒龍、林萬全︵下稱林承雄等七人︶之土地，由伊通知被上訴人依伊製
作之徵收補償價款印領清冊，將徵收補償費共計新台幣︵下同︶一千四百零六萬五千
三百零七元︵下稱系爭補償費︶撥付被上訴人後，由被上訴人簽發支票核發予被徵收
戶。詎被上訴人承辦人審核發放補償費過程中，疏未注意訴外人溫煥基出具之切結書
︵下稱系爭切結書︶上，是否已蓋用被徵收戶之印鑑章，及已蓋用被徵收戶印章之系
爭切結書，是否為代領人所盜蓋，率將徵收補償費發放予未受委任之代領人溫煥基，
且未記明﹁禁止背書轉讓﹂，致為溫煥基以代理人名義盜領，造成伊損害，其處理委
任事務，顯然未盡善良管理人之注意義務而有過失等情，求為命被上訴人給付六百六
十六萬三千九百零九元併加計法定遲延利息之判決。
被上訴人則以：領款人之身分，係上訴人自行負責審核，伊係依上訴人之指示發放補
償費；上訴人對於其所屬地政科地用股即主辦科員溫煥基承辦發放補償費未盡監督之
責任，係可歸責於上訴人之事由，致系爭補償費遭溫某詐領，伊無可歸責，自不得向
伊請求賠償等語，資為抗辯。
原審維持第一審所為上訴人敗訴之判決，駁回其上訴，無非以：被上訴人受上訴人委
任，辦理都市計劃公共設施保留地供徵收停車廣場用地之發放補償費事務，溫煥基係
上訴人地政科地用股科員，為系爭徵收作業承辦人員，係依法令從事公務之人員，以
偽造之系爭切結書提出於被上訴人，盜領系爭補償費，為兩造不爭之事實。上訴人提
出之溫煥基盜領時所用之系爭切結書，有﹁具切結人﹂︵即補償金之領取權利人︶、
﹁代領人﹂各一欄，而系爭切結書上另有一長方形條戳︵下稱審核章︶內註記﹁業經
本府核對無誤請貴行核發為荷﹂，並蓋有﹁地政科地用股科員：溫煥基﹂之職章於審
核章內；核與被上訴人提出之其他土地徵收戶之領款切結書上之內容與印章，均屬相
同。足見補償費之申領人，有無領取之權利？代理可否交代理人代領等？其審核之權
責均為上訴人，被上訴人係依上訴人即時審核之結果，按上訴人之指示發放，至為明
顯。系爭切結書載有﹁請貴行核發﹂之文字，惟被上訴人僅係上訴人函請會同被指示
發款之人，非補償費主管機關，自無權審核補償費，申領人是否有申領之權利及是否
符合法律規定，其所負責任為依據上訴人審核之結果，核對領款人是否與上訴人核定
通知領取之文件內容印章、身分是否相符？如屬相符，即予發給而已，上訴人主張被
上訴人應負審核補償費發給之責任云云，自屬曲解。且被上訴人依據上訴人審查核定
發放之系爭切結書，核與上訴人提出之﹁補償費暨遷移費印領清冊﹂、﹁協議價購、
徵收土地地價補償價款印領清冊﹂內印文相符，被上訴人經核對領款人與上訴人審查
核定之系爭切結書相符後發放補償費，有其提出之系爭切結書、支票影本可憑；況被
上訴人係依上訴人函請會同花蓮市公所及上訴人所屬主管單位地政科，在上訴人之大
禮堂當場發放，被上訴人斯時之地位，僅如出納而已，無權負責審核，系爭切結書經
上訴人及受審核後載明﹁業經本府核對無誤，請貴行核發為荷﹂，依其程式及意旨，
已得認作公文書，足認其為真正。而且之前之補償費支票，一向未為﹁禁止背書轉讓
﹂之記載，兩造亦無此項約定，上訴人從無該項指示，其原因無非係通知領取權利人
到場，由上訴人審核，指示被上訴人當場發給使然。又代表上訴人審核者即承辦人溫
煥基，當時係執行公務，其依職權審核認林承雄等七人符合領取補償費及由其本人代
領之規定，指示發給，被上訴人自不虞溫煥基有詐，經核對系爭切結書內容及印鑑無
誤，亦即在形式要件均已完備之情形下，焉有拒發之理。易言之，被上訴人係受上訴
人函請會同發放所保管之補償金，上訴人任命之經辦公務人員溫煥基執行被徵收土地
補償金額之計算與發給任務，代表上訴人執行職務，自為被上訴人所信賴，殊無懷疑
其盜用審核章偽造文書之餘地，此非被上訴人注意之所及，自無令負過失責任之可言
，反係上訴人對溫煥基辦理徵收補償費之發給業務，疏於監督。系爭補償費發放流程
，依溫煥基於刑事案件中所為：﹁由縣政府通知徵收戶到縣政府領取補償費，徵收戶
若未依規定期限領款，由縣政府再通知徵收戶到縣府立領款切結書，經承辦人核對無
誤後，蓋承辦人職章，徵收戶即可持切結書向土地銀行領款﹂云云之自白，徵收戶未
依規定期限領款，尚須到上訴人處簽立切結書，經承辦人核對無訛後，於上訴人所印
製之切結書上蓋用審核章，並加蓋上訴人承辦人之職章，被上訴人始能憑以發放補償
費，而徵收戶之委託書、印鑑證明，業經上訴人於審核系爭切結書之簽名及印章時，
即予以收繳，被上訴人亦無從加以審核。被上訴人發放系爭補償費係以普通支票為之
，並非國庫或公庫支票，依法不必為禁止背書轉讓之記載，上訴人自始亦未指示須記
載禁止背書轉讓，被上訴人未為此記載，並不生未盡善良管理人注意義務之問題。另
被上訴人簽發補償費支票，上訴人並未指示應以被徵收戶本人為受款人或不得以代領
人為受款人；且被上訴人以本人或代領人為支票受款人，法律並無限制之規定，被上
訴人就其中任一方式簽發，自無不可。上訴人從事土地徵收補償費業務，竟欠缺內部
監督及牽制之機制，對於其所屬主辦人員溫煥基未盡監督之責任，非可歸責於被上訴
人。蓋章僅係簽名之代用方式，與簽名有同之效力，系爭切結書上除溫煥基之職章外
，並經溫煥基於代領人處蓋私章，溫煥基偽造之系爭切結書可謂完備，無從發現係屬
偽造，被上訴人依據上訴人名義在系爭切結書上所載﹁業經本府核對無誤，請貴行核
發﹂之指示核發系爭補償費，難謂未盡善良管理人之注意之契約義務，上訴人依民法
第五百四十四條請求被上訴人賠償因溫煥基盜領之損害，不應准許等詞，為其判斷之
基礎。
按代理人非經本人之許諾，不得為本人與自己之法律行為，亦不得既為第三人之代理
人，而為本人與第三人之法律行為，民法第一百零六條前段規定甚明。查被上訴人係
受上訴人函請會同發放所保管之補償金，上訴人任命溫煥基執行被徵收土地補償金額
之計算與發給任務，代上訴人執行職務，而溫煥基以偽造之系爭切結書提出於被上訴
人，盜領系爭補償費，該切結書有﹁具切結人﹂︵即補償金之領取權利人︶、﹁代領
人﹂各一欄，而該切結書上另有一長方形條戳︵下稱審核章︶，內註記﹁業經本府核
對無誤請貴行核發為荷﹂，並蓋有﹁地政科地用股科員：溫煥基﹂之職章於審核章內
，為原審確定之事實，於此情形，溫煥基之行為似係代表上訴人同意林承雄等七人授
與溫煥基向被上訴人領取系爭補償費，由溫煥基提出表彰該旨之系爭切結書（見一審
卷第二一｜二五頁），使被上訴人憑以發放系爭補償費與溫煥基。果爾，姑不論溫煥
基未經林承雄等七人之授權，已屬無權代理；由系爭切結書為形式上之審核，林承雄
等七人授與溫煥基代領系爭補償費權限之行為，即不能謂非違反禁止雙方代理之規定
，如非經本人即林承雄等七人事後承認，不能認為溫煥基有代理受領系爭補償費之權
限。被上訴人既受上訴人委任辦理核發補償費事務，其發放對象非本人時，就代理權
限之有無，原應注意及之，竟未注意而核發系爭補償費，能否謂無過失，非無疑問。
乃原審見未及此，認為難謂被上訴人未盡善良管理人之注意之契約義務，遽為不利於
上訴人之論斷，於法似有未合。上訴論旨，指摘原判決不當，求予廢棄，非無理由。
據上論結，本件上訴為有理由。依民事訴訟法第四百七十七條第一項、第四百七十八
條第二項，判決如主文。
中　　　華　　　民　　　國　　九十三　　年　　　四　　　月　　　二　　　日
                              最高法院民事第六庭
                                  審判長法官  吳　正　一
                                        法官  劉　福　來
                                        法官  鄭　玉　山
                                        法官  黃　義　豐
                                        法官  朱　建　男
      右正本證明與原本無異
                                              書  記  官
中　　　華　　　民　　　國　　九十三　　年　　　四　　　月　　二十一　　日
                                                                     ｒ
